最高法院刑事判決　　　　　　　　　　　　　　　九十三年度台上字第三七四九號
　　上 訴 人　台灣高等法院檢察署檢察官
　　上 訴 人
　　即 被 告　丙○○
　　　　　　　乙○○
　　　　　　　甲○○
右上訴人等因被告等殺人案件，不服台灣高等法院中華民國九十三年一月十四日第二
審更審判決（九十二年度重上更(三)字第四九號，起訴案號：台灣桃園地方法院檢察署
八十九年度偵字第三六０三、三九八四號），提起上訴，本院判決如左：
    主  文
原判決撤銷，發回台灣高等法院。
    理  由
本件原判決撤銷第一審關於上訴人即被告丙○○、乙○○、甲○○部分科刑之判決，
改判論處丙○○、乙○○、甲○○共同殺人罪刑（乙○○、甲○○為累犯，丙○○、
乙○○均處無期徒刑，甲○○處有期徒刑十二年）。固非無見。惟查：(一)、原判決事
實認定丙○○係於民國八十九年二月十三日告知廖晉祥稱「小風」認識一金主，欲找
人撞死一女子，撞死後每人可分得新台幣五十萬元至一百萬元酬勞等情。然於理由內
對於此項事實認定所憑之證據及其心證理由，則未加敘明，尚嫌理由不備。且據廖晉
祥於偵查中供稱八十九年二月十五日駕車撞死人之事，係「小風（即鍾炳德）」於案
發前三、四天找伊參加的；其於第一審調查時亦稱當初係鍾炳德找伊參與本案無訛（
見三六０三號偵卷第一五一頁、一審卷(二)第三頁背面）。是原判決上開事實認定，要
與該項卷證不相符合，而有證據上理由矛盾之違法。(二)、依原判決認定之事實，駕駛
Ａ車之林志仁自後方碰撞何志媛座車二次，廖晉祥發現車上有幼兒即以電話聯絡鍾炳
德，鍾炳德告以按計畫動手，何女受撞後下車站立於車旁路中與林志仁理論時，廖晉
祥即通知在後方駕車等候之乙○○予以撞擊等情。然於理由內先謂案發當時林志仁、
廖晉祥所駕之車撞擊何志媛之座車使其下車理論後，乙○○係於接獲鍾炳德之電話通
知，隨即駕車撞擊何女等情，業據乙○○於警詢中供述綦詳等語。嗣又以證人何陽凱
證稱其母何志媛下車與林志仁理論時，廖晉祥有以行動電話通訊之語，乃認廖晉祥在
何女下車之後，應係以電話通知乙○○行動，否則應無再以行動電話通訊必要（見原
判決第十二頁、第二十三頁）。是原判決上開事實認定與其理由之論述，及理由之論
敘本身，均有前後相互矛盾之違誤可指。(三)、原判決理由係以丙○○、乙○○之警詢
錄影帶經送請內政部警政署刑事警察局鑑定結果，固有剪接情形，但錄影係重在詢問
過程之外部影像，陳述內容真實與否，仍應以詢問筆錄及錄音呈現為主，而該錄影帶
顯示影像部分，呈自由意志狀態，縱排除該錄影帶之證據，亦不足以推翻前開事實之
認定。並謂原審於訊問證人即製作乙○○筆錄之警員鮑崇先後，乙○○亦承認筆錄之
真實性，僅表示可能是警察誘導所致云云，其先以臆測之詞，推定詢問當時之場景，
已難憑採，至如何誘導則無具體陳述，且有錄音帶足佐，因認乙○○警詢之供述，乃
出於任意性，應具證據力（見原判決第十九、二十頁、第二十四、二十五頁）。然依
刑事訴訟法第一百條之二準用同法第一百條之一第一項、第二項之規定，司法警察（
官）詢問犯罪嫌疑人，除有急迫情況且經記明筆錄者外，應全程連續錄音；必要時，
並應全程連續錄影。筆錄內所載之被告陳述與錄音或錄影之內容不符者，除有前述除
外情形外，其不符部分，不得作為證據。考其立法目的，在於建立詢問筆錄之公信力
，並擔保詢問程序之合法正當；亦即在於擔保犯罪嫌疑人對於詢問之陳述係出於自由
意思及筆錄所載內容與其陳述相符。本件丙○○、乙○○之警詢錄影帶經鑑定結果，
既有剪接情形，似與應「連續錄影」之規定有悖，且彼二人警詢筆錄之供述倘與其錄
影帶所顯示內容不符，依法既不得為證據，則排除該錄影帶之證據，究何以仍不足以
推翻本件犯罪事實之認定？未見原審於判決理由內為必要之說明，尚嫌理由不備。又
錄影、錄音係同時為之，原判決理由既謂嚴、陳二人陳述內容應以詢問筆錄及錄音為
主，復以乙○○之警詢陳述有「錄音帶」足佐，乃認其係出於任意性，則其錄音內容
為何？究與其警詢筆錄之記載是否相符？此關係其等警詢筆錄證據能力之判斷，原審
對該警詢錄音帶之錄音內容既未加勘驗，復未與剪接後之錄影帶內容加以比對，乃遽
採為科刑判決之論斷依據，其證據調查職責猶有未盡。(四)、原判決於理由內已說明乙
○○、甲○○均否認有殺人犯行，乙○○辯稱伊係於案發當日偶遇甲○○，范某表示
與丙○○有債務糾紛而找伊同往，伊不知係要殺人，迨與丙○○見面，始知要替一金
主處理遺產糾紛，要去教訓對方，因案發地點係彎道，路況不良、視線不佳，伊駕車
失控不慎撞及被害人，無殺人故意等語。甲○○亦辯謂鍾炳德表示係要處理金主遺產
糾紛，未說要撞死被害人，伊不知道要殺人，因丙○○積欠伊款項，伊欲取回欠款始
假意答應，伊至現場集合後未見到撞人，即自行離開，伊並未參與犯案等語（見原判
決第九頁），彼二人復分就其警詢之供詞提出非任意性之抗辯。則渠等案發後是否具
有悔意？似不無可疑，乃原判決理由嗣於審酌量刑時，謂彼二人已有悔意（見原判決
第二十八頁），即不無理由前後矛盾之違誤。且依原判決認定之事實，乙○○係於案
發當日（即八十九年二月十五日）偶遇甲○○，經范某邀約，乃於當同日下午同往中
壢市大英帝國ＫＴＶ，與丙○○等人會合等情，並未認定陳某參與殺人犯行可從中獲
取任何利益、報酬，或有何利益之約定，乃原審於審酌量刑之理由謂乙○○係因「小
利」參與殺人犯行等語，此與上開事實認定亦兩不相侔，同非適法。是檢察官與丙○
○、乙○○、甲○○上訴意旨，分別執以指摘原判決違背法令，尚非全無理由，應認
原判決仍有撤銷發回更審之原因。
據上論結，應依刑事訴訟法第三百九十七條、第四百零一條，判決如主文。
中　　　華　　　民　　　國　　九十三　　年　　　七　　　月　　二十二　　日
                              最高法院刑事第十一庭
                                  審判長法官  張　淳　淙
                                        法官  謝　俊　雄
                                        法官  蘇　振　堂
                                        法官  張　春　福
                                        法官  呂　丹　玉
      右正本證明與原本無異
                                              書  記  官
中　　　華　　　民　　　國　　九十三　　年　　　七　　　月　　二十八　　日
                                                                        Ｋ
